【裁判字號】    95,判,1288
【裁判日期】    950810
【裁判案由】    營業稅
【裁判全文】
最  高  行  政  法  院  判  決
                                     95年度判字第01288號
上  訴  人  財政部臺灣省北區國稅局
代  表  人  乙○○
                        （送達代收人 丁○○
被 上訴 人  甲○○
            丙○○
上列當事人間因營業稅事件，上訴人不服中華民國95年4月13日臺
北高等行政法院94年度訴字第871號判決，提起上訴。本院判決如
下：
    主  文
原判決廢棄。
被上訴人在第一審之訴駁回。
第一審及上訴審訴訟費用均由被上訴人負擔。
    理  由
壹、本件上訴人主張：查營業人以進項稅額扣抵銷項稅額須具備
    行為時營業稅法第33條規定法定要件，始為得扣減稅額之進
    項稅額。又漏稅額之計算，應扣減營業人得扣減之留抵稅額
    ，而並非不論營業人是否依規定取得合法進項憑證均得扣減
    進項稅額。且營業人之進項稅額准予扣抵或退還，應以已申
    報者為前提，並非營業人取得進項憑證均得扣抵。本件被上
    訴人以個人名義興建房屋出售，其既未申報系爭進項憑證，
    上訴人無從就形式及實質要件審查，自非為當期之累積留抵
    稅額，從而原處分未予扣減進項稅額並無不當。再者，被上
    訴人未盡申報協力義務，於訴訟過程中雖提示載有「巫明任
    」之進項憑證，惟未提示該進項憑證確與銷貨事實有關之具
    體事證，致難據以認定確屬該工地所使用之進項支出，非如
    原審所認上訴人未詳予查明被上訴人是否確因本件營業行為
    之銷貨而進貨支付進項稅額，並經銷貨人報繳，以決定是否
    扣抵銷項稅額，未考量被上訴人對課稅要件事實應負之申報
    協力義務及舉證責任。另依財政部民國（下同）94年12月15
    日台財稅第00000000000號函釋係說明營業人營業前取得二
    聯式未載有其名稱、地址及統一編號之進項憑證，如經查明
    確為營業上使用之貨物或勞務，應准予核實申報扣抵銷項稅
    額，而營業人如經查獲後始提出合法進項憑證者，稽徵機關
    計算漏稅額可否准予扣抵銷項稅額乙節，仍應依財政部89年
    10月19日台財稅第890457254號函釋規定辦理。綜上，原審
    顯有判決不適用法規或適用不當為違背法令情事，爰請求廢
    棄原判決。
貳、被上訴人未提出上訴答辯狀。
參、原審判決駁回上訴人之訴無非以：本件漏稅額之計算尚無得
    以扣減進項稅額，上訴人無非以被上訴人未依法申請營業登
    記而銷售系爭房屋，並於經查獲後始提出相關憑證，依財政
    部94年12月15日函釋意旨，有別於一般正常申報案件為據，
    固非無憑。然查本件被上訴人並未依規定申請營業登記即逕
    為銷售房屋行為，至臺北縣稅捐稽徵處（下稱北縣稅處）於
    85年11月5日初查核定時仍未補辦營業登記，為兩造所不爭
    之事實，是北縣稅處核定時係基於實質課稅原則，就被上訴
    人之行為從實質上予以認定渠等為營業人，而予以核稅處分
    ，堪以確定。第以營業行為係包含進、銷行為，漏稅額之計
    算自應以進、銷項金額為據，本無擷取單項金額之理，且就
    查獲「未依規定申請營業登記而營業」之案件言，所謂稽徵
    機關「依照查得之資料，核定其應納稅額」，自應包括依查
    得不利當事人之銷售額資料及可以扣抵銷項稅額之有利當事
    人之進貨額資料，是稽徵機關自不能只核計當事人依其銷售
    額應履行之申報營業稅義務，卻不予核認當事人依其進貨額
    所得行使之進項稅額扣抵銷項稅額之權利，尤其不得將已查
    得或納稅義務人所提出有利於納稅義務人之抵稅資料置之不
    論，此徵之行政程序法第9條對當事人有利不利之事項均予
    注意之規定亦明。故本件上訴人於核定被上訴人本期應納營
    業稅額即計算漏稅額時，既予以計算其中之銷項金額為新臺
    幣（下同）19,000,000元（含稅），自無不探究被上訴人實
    質上經濟事實關係是否有因營業行為而支付進項稅額之情形
    之理，況被上訴人係與地主「合建分屋」銷售，衡之常情，
    斷無憑空即有建築完成之房屋可供買賣，自應就「建築房屋
    」部分有相當之經濟活動，上訴人既基於實質課稅原則核稅
    ，按理本不應忽視此眾所周知之常識及被上訴人實質之經濟
    活動情形，詎其一方面竟只擷取銷項金額予以計算漏稅額，
    另一方面卻以被上訴人於遭查獲後始提出進項憑證為由予以
    否准扣抵進項稅額，非惟將「未依規定申請營業登記應予補
    稅處罰」與「當期應納營業稅額即漏稅額之計算」混為一談
    ，更有割裂適用實質課稅原則之情形，遑論其並未自被上訴
    人所提帳簿憑證（申請復查時提出）中勾稽核對最有利於當
    事人即被上訴人之進項金額之認定，所為核定自不無率斷；
    又實質上之營業人因進貨行為支付進項稅額，銷售人亦依法
    開立憑證予該實質上之營業人並業就該銷售額申報繳納營業
    稅，此際如對實質上之營業人之銷售行為，依其銷售額補徵
    營業稅，卻不准其扣減可依實際查得之進項金額（即依進項
    憑證所示進貨金額）計算進項稅額，無異對該實質上之營業
    人就其進貨事實重複徵收營業稅，非但有違實質課稅原則，
    亦與行為時暨現行營業稅法第15條第1項所揭櫫加值型營業
    稅係就各個銷售階段增加之價值分別予以課稅之本旨不合。
    是本件被上訴人既於申請復查之初即就系爭銷售營業行為提
    出帳證（包含合作建造房屋契約書、統一發票等文據憑證）
    ，自所提統一發票影本觀之，其交易對象涵蓋建築營造水電
    業，如金源營造股份有限公司、大元水泥製品有限公司、永
    大機電工業股份有限公司、三洋窯業股份有限公司、宇崢大
    理石企業股份有限公司、鍵蒼企業有限公司、振通水泥事業
    股份有限公司、聯泰磚廠股份有限公司、樂全木業有限公司
    、榮成企業股份有限公司、呂鴻金屬工業股份有限公司、建
    長建材行、日佳工程行等多家經登記有案之營利事業，渠等
    於統一發票上所蓋之統一發票專用章戳記並均載明營利事業
    名稱、營業地址、電話及負責人姓名暨統一編號等項，並非
    不可供查稽核對。至上訴人所舉財政部89年10月19日函釋，
    因與前述法律適用之整體性及實質課稅之公平原則暨加值型
    營業稅係就各個銷售階段增加之價值分別予以課稅之本旨有
    違，本不得予以適用；且該函釋對於營業人違反營業稅法第
    51條第1款至第4款及第6款規定而據以處罰之案件，營業人
    如於經查獲後始提出合法進項憑證者，並未禁止稽徵機關於
    計算其漏稅額時，准其以之扣抵銷項稅額，僅曰「不宜」而
    已，是上訴人尚不得以該函釋否准被上訴人以進項稅額扣抵
    銷項稅額之主張，此觀財政部94年12月15日函之釋示亦明。
    故上訴人未詳予查明被上訴人是否確因本件營業行為之銷貨
    而進貨支付進項稅額，並經銷貨人報繳，以決定是否扣抵銷
    項稅額，徒以被上訴人於經查獲後始提出相關憑證，即不予
    扣抵，自有未合，所為處分（即重核復查決定）殊有違誤，
    訴願決定未察而予以維持，亦不無疏漏，乃將原處分（即重
    核復查決定）及訴願決定予以撤銷，著由上訴人覈實查明後
    另為適法之核定。
肆、本院按：
(一)、「營業人有左列情形之一者，主管稽徵機關得依照查得之資
    料，核定其銷售額及應納稅額並補徵之．．．三、未辦妥營
    業登記，即行開始營業，或已申請歇業仍繼續營業，而未依
    規定申報銷售額者。」「納稅義務人，有左列情形之一者，
    除追繳稅款外，按所漏稅額處一倍至十倍罰鍰，並得停止其
    營業：一、未依規定申請營業登記而營業者。」營業稅法第
    43條第1項第3款、第51條第1款定有明文。又89年6月7日修
    正後營業稅法施行細則第52條第2項規定：「本法第51條第1
    款至第6款之漏稅額，依左列規定認定之：一、第1款至第4
    款及第6款，以經主管稽徵機關依查得之資料，核定應補徵
    之應納稅額為漏稅額。」
(二)、經查，本件被上訴人未依規定申請營業登記，於83年間共同
    出資與地主即訴外人巫明任合建坐落於臺北縣永和市○○路
    310號、310之1號之建物（以下簡稱系爭房屋）並予以銷售
    ，銷售總額計19,000,000元（含稅），營業稅額904,762元
    。嗣經北縣稅處查獲，審理結果，依行為時營業稅法第43條
    第1項第3款、第51條第1款規定，核定被上訴人除應補徵營
    業稅904,762元外，並按所漏稅額處被上訴人3倍之罰鍰計2,
    714,200元（計至百元止）。被上訴人不服，申經復查結果
    ，未獲准變更，提起訴願，經臺灣省政府於86年10月17日以
    86府訴三字第169736號訴願決定撤銷原處分，著由原處分機
    關另為處分。經北縣稅處依訴願決定意旨重核結果，仍維持
    原核定，被上訴人不服，提起訴願及再訴願，遞遭決定駁回
    。被上訴人猶不服，提起行政訴訟，經本院以92年度判字第
    910號判決撤銷再訴願決定及訴願決定，囑由訴願機關依法
    查明系爭復查決定書送達之日期，另為決定。嗣訴願機關重
    查結果，仍決定予以駁回，乃提起本件行政訴訟，經原審判
    決：「訴願決定及原處分（即重核復查決定）均撤銷。」其
    理由如上所述，固非無見。
(三)、惟按營業稅法第15條第1項明文規定：「營業人當期銷項稅
    額，扣減進項稅額後之餘額，為當期應納或溢付營業稅額。
    」此為當期應納營業稅額計算之規定。另於同法第19條第1
    項又列舉進項稅額不得扣抵銷項稅額之情形，其中第1項第1
    款規定：「營業人左列進項稅額，不得扣抵銷項稅額：一、
    購進之貨物或勞務未依規定取得並保存第33條所列之憑證者
    。」此外同法第33條規定以進項稅額扣抵銷項稅額時其憑證
    之種類及應載事項：「營業人以進項稅額扣抵銷項稅額者，
    應具有載明其名稱、地址及統一編號之左列憑證：一、購買
    貨物或勞務時，所取得載有營業稅額之統一發票。二、有第
    3條第3項第1款規定視為銷售貨物，或同條第4項準用該條款
    規定視為銷售勞務者，所自行開立載有營業稅額之統一發票
    。三、其他經財政部核定載有營業稅額之憑證。」足見，營
    業人以進項稅額扣抵銷項稅額者須具備上開法定要件，始為
    得扣減稅額之進項稅額，並非不論營業人是否依規定取得合
    法進項憑證均得為扣減稅額之進項稅額。89年6月7日修正發
    布之營業稅法施行細則第52條第2項規定營業稅法第51條第1
    款至第4款及第6款之漏稅額，以經主管稽徵機關依查得之資
    料，核定應補徵之應納稅額為漏稅額。係指上開漏稅額之計
    算，應扣減營業人得扣減之留抵稅額；而並非不論營業人是
    否依規定取得合法進項憑證均得扣減進項稅額。所以被上訴
    人依據財政部89年10月19日台財稅第890457254號函以：「
    關於營業稅法施行細則第52條第2項第1款所稱之漏稅額，如
    何認定乙案。說明二、營業稅法施行細則第52條第2項第1款
    規定，營業稅法第51條第1款至第4款及第6款，以經主管稽
    徵機關依查得之資料，核定應補徵之應納稅額為漏稅額。上
    開漏稅額之計算，參酌本部79年12月7日台財稅第790410750
    號函及85年2月7日台財稅第851894251號函規定，應扣減營
    業人自違章行為發生日起至查獲日（調查基準日）止經稽徵
    機關核定之各期累積留扺稅額之最低金額為漏稅額。三、又
    依營業稅法第35條第1項規定．．．營業人之進項稅額准予
    扣抵或退還，應以已申報者為前提，故營業人違反營業稅法
    第51條第1款至第4款及第6款，據以處罰之案件，營業人如
    於查獲後始提出合法進項憑證者，稽徵機關於計算其漏稅額
    時尚不宜准其扣抵銷項稅額。」見解，與法規意旨相符，自
    可予以援用。
(四)、本件上訴人雖主張應以扣減興建房屋所需支出工程款及建築
    材料款之進項稅額合計556,170元後之餘額為漏稅額云云，
    惟查，本件被上訴人未依法申請營業登記，於83年間共同出
    資與地主巫明任合建系爭房屋予以銷售，並於經查獲後始提
    出相關憑證，依前開函釋意旨，有別於一般正常申報案件，
    並不符合行為時營業稅法第33條之規定，自無從憑以認定為
    系爭銷貨之進項稅額而主張扣抵，被上訴人於原審及行政程
    序中之主張，殊不可採。
(五)、至於財政部94年12月15日台財稅第00000000000號函規定：
    「說明：二、有關加值型及非加值型營業稅法 (以下簡稱營
    業稅法)第51條第1款至第4款及第6款據以處罰案件，營業人
    如於經查獲後始提出合法進項憑證者，稽徵機關計算漏稅額
    可否准予扣抵銷項稅額乙節，本部89年10月19日台財稅第89
    0457254號函已有明釋，請仍依該函釋規定辦理。三、另按
    營業稅法第33條規定，營業人以進項稅額扣抵銷項稅額者，
    應具有載明其名稱、地址及統一編號之憑證；惟營業人開始
    營業前，未依同法施行細則第36條規定向主管稽徵機關申請
    統一編號者，其所取具之進項憑證尚無法符合前述營業稅法
    之規定，基於實質課稅原則，其取得之進項憑證如經查明確
    係為營業上使用或勞務，應准予核實申報扣抵銷項稅額。」
    該函釋係說明營業人營業前取得二聯式未載有其名稱、地址
    及統一編號之進項憑證，如經查明確為營業上使用之貨物或
    勞務，應准予核實申報扣抵銷項稅額，而營業人如經查獲後
    始提出合法進項憑證者，稽徵機關計算漏稅額可否准予扣抵
    銷項稅額乙節，仍應依財政部89年10月19日台財稅第890457
    254號函釋規定辦理，並無變更實務上之見解，原審以該函
    作為論述之理由，自有誤解，併予敘明。
(六)、末查，被上訴人除主張北縣稅處計算漏稅額時並未扣減進項
    稅額566,170元外，另就本件違章處以3倍罰鍰有違營業稅法
    第51條修正降低處罰倍數之法意旨等語，請求准予認列扣除
    進項稅額及減輕減處罰倍數為1倍云云。惟查，本件違章事
    證明確已如前述，被上訴人未依法申請營業登記而銷售房屋
    ，經北縣稅處於85年7月30日查獲，原處分以被上訴人並未
    於裁罰處分核定（85年11月5日）前補辦營業登記並補繳稅
    款，乃依財政部86年8月16日台財稅第861912280號函發布之
    「稅務違章案件裁罰金額或倍數參考表」，按所漏稅額處以
    3倍罰鍰，審諸前揭法條規定並無違誤，原處分（即重核復
    查決定）及訴願決定均應予維持，被上訴人之訴應予駁回。
(七)、經核本件上訴為有理由，應將原判決廢棄，並駁回被上訴人
    在第一審之訴。
據上論結，本件上訴為有理由，依行政訴訟法第256條第1項、第
259條第1款、第98條第3項前段、第104條、民事訴訟法第85條第
1項前段，判決如主文。
中    華    民    國    95    年    8     月    10    日
                  第一庭審判長法  官  葉  振  權
                              法  官  陳  秀  美
                              法  官  劉  鑫  楨
                              法  官  梁  松  雄
                              法  官  劉  介  中
以  上  正  本  證  明  與  原  本  無  異
中    華    民    國    95    年    8     月    11    日
                              書記官  吳  玫  瑩


司法院資訊處製作；財團法人民間司法改革基金會備份。
